【裁判字號】    96,簡上,143
【裁判日期】    970826
【裁判案由】    給付票款
【裁判全文】
臺灣臺南地方法院民事判決             96年度簡上字第143號
上  訴  人  中華聯合半導體設備製造股份有限公司
法定代理人  甲○○
訴訟代理人  劉豐州律師
訴訟代理人  陳韋利律師
被上訴人    乙○○
上列當事人間請求給付票款事件，上訴人對於民國96年9月3日臺
灣臺南地方法院第一審判決（96年度新簡字第343號），提起上
訴，本院於97年8月12日言詞辯論終結，判決如下：
    主  文
上訴駁回。
第二審訴訟費用由上訴人負擔。
    事實及理由
甲、程序部分：
一、本件被上訴人原依督促程序對上訴人聲請發支付命令時，上
    訴人之法定代理人雖為蘇兆鳴，嗣上訴人於民國（下同）96
    年6月14日以改選後之法定代理人甲○○對本件支付命令聲
    明異議而視為起訴，應認其於聲明異議時即有承受訴訟之意
    旨。上訴人雖於96年7月4日以原法定代理人蘇兆鳴之名義具
    狀撤回異議，惟上訴人之法定代理人既已由新法定代理人甲
    ○○承受訴訟，則原法定代理人蘇兆鳴所為之前開撤回異議
    之聲明，自不能發生效力，核先敘明。
乙、實體部分：
一、上訴人方面：
(一)、聲明：求為判決：
１、原判決廢棄。
２、被上訴人在第一審之訴駁回。
(二)、上訴人於本院審理時之陳述除與原判決記載相同者予以引用
    外，並補以下列等語，資為抗辯：
１、地下錢莊業者並非以轉讓票據權利之意思將包含系爭支票在
    內之新臺幣（下同）340萬元之支票交付予被上訴人，是被
    上訴人並未受讓系爭票據權利，其依票據法律關係請求上訴
    人給付票款及利息，並無理由：
(1)、按票據法第144條準用同法第32條第1項規定，空白背書之支
    票，得依支票之交付轉讓之，是空白背書之支票自須交付票
    據之人與收受票據之人間有轉讓票據權利之意思，始得認收
    受票據之人已受讓票據權利。
(2)、被上訴人自承地下錢莊業者之所以將系爭支票交付給他，係
    因其自己向地下錢莊表示其個人也有借上訴人公司60萬元，
    因其已有參與分配取得分配款60萬元之經驗，地下錢莊業者
    因而相信他，就交由其以個人名義幫地下錢莊業者辦理支付
    命令云云；顯見，地下錢莊業者並無將系爭票據權利轉讓予
    被上訴人之意思，其僅係因被上訴人曾以法律程序向上訴人
    追討債務獲償，始由被上訴人以其個人名義向上訴人求償，
    是地下錢莊業者與被上訴人間均無轉讓、受讓系爭票據權利
    之意思。
(3)、又地下錢莊業者持有上訴人所開立之系爭支票，大可直接向
    上訴人主張，且上訴人相較於被上訴人，尚有廠房、設備等
    財產可供其受償，受償可能性甚高；再參酌前述被上訴人之
    陳述可知，地下錢莊業者顯然係因「地下錢莊」之身分不方
    便出面以法律程序向上訴人追討債務，而隱身幕後，由被上
    訴人出面主張票款而已，並無讓與系爭票據債權予被上訴人
    之意思，被上訴人亦非以受讓系爭票據權利之意思而取得系
    爭支票。然地下錢莊業者為牽制被上訴人，避免其取得支票
    後逃逸無蹤，或是經法律程序取得票款後不願將票款交還予
    地下錢莊業者，因而要求其開立面額共1750萬元之本票四張
    以供擔保，此與被上訴人於原審法院訊問：「被上訴人的
    1750萬元的本票何時取回？」時表示：「我打贏官司，取得
    款項後再拿錢換回本票」等情相符。
(4)、綜上，地下錢莊業者並非以轉讓票據權利之意思將系爭支票
    交付予被上訴人，被上訴人亦係基於前述理由而出面以法律
    程序追討系爭票款，顯然被上訴人取得系爭支票亦非基於受
    讓系爭票據權利之意思，故其依票據法律關係請求上訴人給
    付票款及利息，並無理由。
２、倘認被上訴人執有系爭票據即係票據權利人，惟其就系爭支
    票票號IX0000000（面額90萬元）支票全部；票號IX000
    0000（面額150萬元），超過未清償之剩餘本金700萬元及其
    最高法定利率利息43836元部分；票號IX0000000 （面額
    50萬元）、票號IX0000000（面額50萬元）超過未清償本
    金170萬及其最高法定利率利息13315元部分，無請求權：
(1)、按「無對價或以不相當之對價取得票據者，不得享有優於其
    前手之權利」，票據法第14條第2項定有明文。參酌被上訴
    人之95年度所得資料可知，被上訴人之財力顯無法支付1750
    萬元之對價予錢莊，以取得包含本件系爭支票在內共計1750
    萬元之上訴人與錢莊往來之支票。
(2)、被上訴人略謂：其額外付出100萬元予地下錢莊業者，又再
    開出一張本票60萬元，屆時從強制執行分配款取款再歸還本
    票云云；惟被上訴人所提證之余碧花帳戶明細，並無法證明
    被上訴人有支付100萬元予地下錢莊業者，且上開面額60萬
    元之本票及強制執行金額計算書分配表，均無法證明已交付
    予地下錢莊業者。
(3)、被上訴人並未能舉證證明其有將所主張之金額及本票交付予
    地下錢莊業者（亦即盛鑫、億盛、寶來、中銀國際等4家地
    下錢莊業者），亦未能舉證證明蘇兆鳴確實有借其款項及以
    向蘇兆鳴所借款項交付予地下錢莊業者。另被上訴人稱其持
    有包含本件系爭支票共計1750萬元之支票，地下錢莊業者為
    恐被上訴人拖延付款，必須每月支付15萬元利息予地下錢莊
    業者，惟對上訴人享有包含系爭4張支票共計1750萬元票據
    債權之地下錢莊業者既有4家，被上訴人交付上開共計1750
    萬元本票之對象亦係該4家地下錢莊業者，則被上訴人又如
    何能僅開立每月一張面額15萬元之本票予該4家地下錢莊業
    者？是被上訴人是否確實有將12張面額各15萬元之本票交付
    予地下錢莊業者，顯有可疑。
(4)、被上訴人雖提出存摺明細以證明其每月確有支出15萬元之利
    息，惟由上開存摺明細並無法看出被上訴人每月均有15萬元
    之支出，以及所領款項之用途。再者，被上訴人亦主張跳票
    後地下錢莊找上他，他被逼開了1750萬元的票給地下錢莊，
    並於打贏官司，取得款項後再拿錢換回本票；由此足見，縱
    被上訴人有開立1750萬元本票予地下錢莊業者之事實，該等
    本票亦係擔保之性質，並非被上訴人取得所有地下錢莊業者
    持有該等支票之對價。
(5)、上訴人前法定代理人蘇兆鳴分別於96年1月12日透過被上訴
    人以上訴人名義向億盛（李文賢）借款1100萬元並同時開立
    支票3紙（票面金額分別為500萬元、500萬元、450萬元；票
    據號碼分別為IX0000000、IX0000000、IX0000000；發票日
    分別為96 年1月17日、96年1月19日、96年1月22日），金額
    共計1450萬元予億盛（李文賢），此有上訴人公司帳戶存摺
    明細可證。嗣後，被上訴人就上開借款，已陸續（即96年1
    月17日、96年1 月19日、96年1月26日、96年2月2日）分別
    還款即500萬元、500萬元、300萬元以及50萬元，共計已還
    款1350萬元；但因先前開立發票日為96年1月22日、票面金
    額450萬元之支票未如期付款，因而億盛（李文賢）又加計
    利息要求上訴人予96年2月初再開立支票3張予伊，其中一張
    （即票號IX0000000、面額90萬元、發票日96年4月30日）
    即為本件被上訴人請求之系爭支票；又於96年1月24日透過
    被上訴人以上訴人名義向寶來（檳榔林）借款1000萬元並同
    時開立支票2紙（票面金額分別為550萬元、650萬元；票據
    號碼分別為IX0000000、IX0000000；發票日分別為96年2月2
    日、96年1月29日），金額共計1200萬元予寶來（檳榔林）
    ，此有上訴人公司帳戶存摺明細可證。嗣後，被上訴人就上
    開借款，已陸續（即96年2月2日、96年2月7日、96年2月9日
    ）各分別還款100萬元，共計已還款300萬元；但因先前開立
    之2張支票未如期付款，因而寶來（檳榔林）又加計利息要
    求上訴人予96年2月9日再開立支票4張予伊，其中一張（即
    票號IX0000000、面額150萬元、發票日96年5月8日）即為
    本件被上訴人請求之系爭支票；又於96年1月22日透過被上
    訴人以上訴人名義向中銀國際借款270萬元並同時開立支票2
    紙（票面金額各為150萬元；票據號碼分別為IX0000000 、
    IX0000000；發票日均為96年1月31日），金額共計300萬元
    予中銀國際，此有上訴人公司帳戶存摺明細可證。嗣後，被
    上訴人就上開借款，已於96年2月15日還款現金100萬元；但
    因先前開立之2張支票未如期付款，因而中銀國際又要求上
    訴人於96年2月15日再開立支票2張予伊，其中2張（即票號
    IX0000000、IX0000000、面額均為90萬元、發票日96
    年5月15日）即為本件被上訴人請求之系爭支票。
(6)、由上述可見，上訴人向原執票人億盛（李文賢）借款合計11
    00萬元，其利息於短短不到十天內即高達350萬元、利率高
    達31.81%，亦即年利率高達1161%（即96年1月12日匯入借款
    ，隨即開立發票日期為96年1月17日、96年1月19日、96年1
    月22日，共計1450萬元支票3張）因此，原執票人就原票款
    中超過本金1100萬元及法定最高利率計算之利息60274元部
    分（1,100萬×20%÷365×10＝60274），因已違反民法第
    205條之規定，而無請求權。上訴人向原執票人寶來（檳榔
    林）借款合計1000萬元，其利息於短短不到八天內即高達
    200萬元、利率高達20%，亦即年利率高達912.5%（即96年1
    月29日匯入借款，隨即開立發票日期為96年1月29日、96年2
    月2日，共計1200萬元支票二張）因此，原執票人就原票款
    中超過本金1000萬元及法定最高利率計算之利息43836元部
    分（1,000萬×20%÷365×8＝43836），因已違反民法第205
    條之規定，而無請求權。上訴人向原執票人中銀國際借款合
    計270萬元，其利息於短短不到九天內即高達30萬元、利率
    高達11%，亦即年利率高達446%之情（即96年1月22日匯入借
    款，隨即開立發票日期為96年1月31日，共計300萬元支票一
    張）因此，原執票人就原票款中超過本金270萬元及法定最
    高利率計算之利息13315元部分（2700萬×20%÷365×9＝
    13315），因已違反民法第205條之規定，而無請求權。茲因
    上訴人就訴外人億盛（李文賢）業已清償現金1350萬元，是
    其所執票據票號IX0000000已無請求之權利；又上訴人就
    訴外人寶來（檳榔林）業已清償現金300萬元，是其所執票
    據票號IX0000000超過本金700萬元及法定最高利率之利息
    43836元部分應已無權利；上訴人就訴外人中銀國際業已清
    償現金100萬元，是其所執票據票號IX0000000、IX0000
    000、超過本金170萬元及法定最高利率之利息13315元部分
    應已無權利。從而，其就上訴人為換票，而再行開立之支票
    IX0000000已無請求權；IX0000000僅於本金700萬元及
    法定最高利率利息43836元之範圍內有請求之權利；IX000
    0000、IX0000000、僅於本金170萬元及法定最高利率利息
    13315元之範圍內有請求之權利。
３、因被上訴人明知上訴人開立系爭票據之經過，上訴人亦得以
    對抗原執票人即地下錢莊業者之事由對抗被上訴人，亦即被
    上訴人就系爭支票超過最高法定利率利息無請求之權利：
(1)、按「票據債務人不得以自己與發票人或執票人之前手間所存
    抗辯之事由對抗執票人。但執票人取得票據出於惡意者，不
    在此限。」票據法第13條定有明文。
(2)、系爭支票皆係上訴人向地下錢莊業者借款後為清償借款所開
    立之票據，且其中包含高額超過法定利率之利息，此皆如前
    述。而上開向地下錢莊業者借款，均係透過被上訴人帳戶，
    有匯款記錄可證，且被上訴人亦自承其係上訴人公司與地下
    錢莊業者間借款之窗口，並自承知悉地下錢莊業者至上訴人
    公司催討，上訴人公司因而再行簽發支票予地下錢莊業者之
    經過；甚者，被上訴人更於與本件相關之臺灣臺南地方法院
    （96年度簡上字第174號）給付票款事件審理時自承：「本
    件借款利息部份是上訴人公司自願給付的，對利息部分確實
    有超過年息百分之二十無意見」等語（該案97年3月6日準備
    程序電子筆錄第03頁第10行至第11行）。由此可見，被上訴
    人取得系爭支票時，自知悉系爭支票包含高額超過法定利率
    之利息。從而，倘認定被上訴人執有系爭票據即係票據權利
    人，上訴人亦得以對抗原執票人即地下錢莊業者之事由對抗
    被上訴人。因此，被上訴人對系爭4張票據IX0000000已無
    請求權；IX0000000僅於本金700 萬元及法定最高利率利
    息43836元之範圍內有請求之權利；IX0000000、IX0000
    000僅於本金170萬元及法定最高利率利息13315元之範圍內
    有請求之權利。
４、96年9月17日私募會議僅係就私募款項如何運用作一原則性
    討論，上訴人並不清楚該民間借款2620萬元之細節及包含高
    額之利息。因：
(1)、私募會議，係就上訴人私募一億元進公司後的可能運用方式
    及原則進行討論，惟該次會議中，上訴人之前法定代理人蘇
    兆鳴並未說明上開會議記錄第四點應付民間借款2620萬元之
    內容，有證人林紘勝於另案（96年度簡上字第142號）作證
    時之證述：「（問：對2007年09月17日的會議記錄第四點應
    付民間借款2620萬元部分，當時前董事長蘇兆鳴有說明詳細
    的內容？）在這會議內沒有說明。這會議決定要私募，有欠
    銀行3億多元，欠員工薪資780萬元左右，欠廠商貨款壹億
    4000多萬元，欠新竹園區費用、欠南科費用、健保費、勞保
    費，這會議是討論一億的資金進來之後，可能使用的原則及
    精神，並無定案」、「（問：2620萬元的實質內容？）會議
    只是討論一億的資金進來之後的可能分配的方式及原則，所
    以沒有討論該內容」等語可證。
(2)、依證人林紘勝上開證述，亦與蘇兆鳴於最高法院台南分院96
    上字第200號97年03月11日審理時之證述相符：「（問：
    會議中針對這2620萬元民間借款的詳細資料有拿出來檢討？
    向誰借？利息多少？）這是總表，2620萬元在公司財務報表
    上已經核對過很多次，附件是沒有附」、「（問：財務報表
    上的2620萬元，是指開出去之票款？）向民間借款開出支票
    的總額就是2620萬元」、「（問：這裡面的本金多少？利息
    多少？）不知道，要問公司會計」、「（問：你有告訴在場
    的人有多少是利息？多少是本金？）這不是我的職責，是會
    計的事」。
(3)、是以，96年9月17日之私募會議，僅係就私募金額如何運用
    之原則進行討論，且對於該民間借款2620萬元包含高額之利
    息等內容並不知悉。是上訴人再以該次會議討論之款項分配
    原則，與投資者訂定上開私募現金增資普通股投資協議書，
    並非意指上訴人對於該等民間借款之款項金額已然全盤接受
    而不能再為爭執。
(4)、再者，上開96年9月17日之私募會議，係公司內部人員與新
    股東代表就私募款項如何運用進行討論，且上開協議書亦係
    上訴人與公司之投資者所簽訂之約定，均與被上訴人及民間
    借款債權人無關，被上訴人實無以上開資料作為其得主張票
    據權利之依據。
(5)、綜上，被上訴人所提私募現金增資普通股投資協議書及上訴
    人公司96年9月17日之私募會議記錄，實無足為被上訴人主
    張其得享有本件票據權利之依據。
二、被上訴人方面：
(一)、聲明：求為判決：駁回上訴。
(二)、本件被上訴人於原審起訴主張：上訴人公司因積欠訴外人億
    盛（李文賢）、寶來（檳榔林）、中銀國際借款債務，經上
    開訴外人至上訴人公司催討債務，因被上訴人時任上訴人公
    司前任董事長蘇兆鳴之特別助理，經蘇兆鳴指示財務部門分
    別簽發數張支票資付借款，然數張支票屆期經提示均遭退票
    ，上訴人再度以附表所示之系爭支票票號IX0000000交付
    予訴外人李文賢（億盛）、IX0000000予訴外人檳榔林（
    寶來）、IX0000000、IX0000000予訴外人中銀國際向上
    開訴外人換票，並以系爭四張支票資為清償；嗣系爭四紙支
    票屆期經提示亦均遭退票，訴外人再度催索票款，被上訴人
    遂籌款代為清償，並取回系爭四紙支票與退票理由單。被上
    訴人執有上訴人所簽發之系爭四紙支票後，屆期提示無法兌
    現，一再催索，上訴人均置之不理。爰本於票據執票人之法
    律關係，求為判命上訴人應給付被上訴人340萬元，及自如
    附表所示之利息起算日起至清償日止，按年息百分之六計算
    利息之判決等語（原審為被上訴人勝訴之判決）。
(三)、被上訴人等於本院審理時之陳述除與原判決記載相同者予以
    引用外，並補稱：
１、被上訴人於96年7月上旬遭地下錢莊押走返回老家，與母親
    余碧花共同開立四張本票，清償上訴人公司所簽發之十四張
    支票債務。
２、因地下錢莊業者認為他們損失重大，復要求被上訴人額外付
    出100萬元，同時再開出一張60萬元之本票，屆時從法院強
    制執行上訴人財產之分配款取款時，再歸還前揭本票。
３、因地下錢莊業者還是不滿意，被上訴人只好被迫拿出將近30
    年的旅遊業帶團累積的小費及購物佣金，計美金現金一萬元
    、日幣現金100萬元（以上皆是1元、5元小額現鈔美金及千
    元小額現鈔日幣）及黃金五十盎斯（分別有南非金幣、瑞士
    金牌、加拿大楓葉金幣），並交付予地下錢莊業者。
４、被上訴人在僑居地南美洲阿根廷有一農場待售中，地下錢莊
    恐怕被上訴人拖延付款，又要求被上訴人開立按月自96年7
    月25日起至清償日止，面額為15萬元本票，且被上訴人每月
    均還款予地下錢莊業者，有還款紀錄可徵，同時取回被上訴
    人及余碧花所簽予地下錢莊的本票。
５、本件真正實情乃上訴人之現任法定代理人入主上訴人公司，
    派了十幾位會計師、律師查帳查得天翻地覆，所以才不同意
    被上訴人所開之每股6元股價之私募，嗣經討價、還價最後
    以每股1元之股價私募，同時概括承受系爭二紙支票之債務
    ；因此，系爭二紙支票始列入上訴人公司公開財務報表中之
    應付票據項內。
６、被上訴人身為上訴人公司現任股東及前經營團隊之一員，若
    沒有事先談好入主計畫及簽妥合約書，怎可能輕易讓出經營
    權？而上訴人之現任法定代理人等於取得經營權後，不斷地
    採取訴訟策略，以達到拖延付款的目的。
７、97年1月30日準備程序中，被上訴人在開庭中提及：「打贏
    官司，取得款項後再拿錢換回本票」，後段還有一句「縱是
    打輸官司，被上訴人與余碧花亦要償還開出去的本票金額」
    ，而非僅有筆錄所記載之前句，此應為書記官之遺漏。故意
    非上訴人所斷章取義所言，被上訴人無償取得系爭支票。
８、又被上訴人之國稅局財產歸戶中，雖不能證明有還款1750
    萬元之實力，但因被上訴人擁有雙重國籍，在國外亦有資產
    ，且理財管道靈活，母親余碧花亦為臺灣銀行退休員工，絕
    非如上訴人所述之無資力，此部份不應僅以國稅局之資料為
    證。
９、綜上，被上訴人取得系爭四紙支票，非但不是惡意，而且是
    有對價，甚至於是超出對價，況系爭四紙支票還是列入上訴
    人公司財務報表中之應付票據項下。
三、兩造不爭執之事實：
(一)、系爭四張支票係上訴人所簽發。
四、得心證理由：
(一)、本件兩造所爭執者有三：
１、被上訴人是否未以相當之代價或無對價取得票據？
２、被上訴人是否以受讓票據權利的意思取得系爭四張票據？
３、原持票人億盛（李文賢）、寶來（檳榔林）、中銀國際取得
    系爭四張支票出於暴利，被上訴人是否知情係惡意取得票據
    ？
(二)、被上訴人是否未以相當之代價或無對價取得票據？
１、按「當事人主張有利於己之事實者，就其事實有舉證之責任
    」、「民事訴訟如係由原告主張權利者，應先由原告負舉證
    之責，若原告先不能舉證，以證實自己主張之事實為真實，
    則被告就其抗辯事實即令不能舉證，或其所舉證據尚有疵累
    ，亦應駁回原告之請求」、「票據行為，為不要因行為，執
    票人不負證明關於給付之原因之責任，如票據債務人主張執
    票人取得票據出於惡意或詐欺時，則應由該債務人負舉證之
    責」（民事訴訟法第277條、最高法院17年上字第917號、64
    年度台上字第1540號判例意旨參照）。
２、被上訴人主張本件系爭四張支票（即票號IX0000000、
    IX0000000、IX0000000、IX0000000）係因上訴人之前
    任董事長於任內向訴外人億盛（李文賢）、寶來（檳榔林）
    、中銀國際分別借款1100萬元、1000萬元、270萬元時所開
    立，嗣後因原開立清償之支票票號IX0000000、IX0000000、
    IX0000000、IX0000000、IX0000000未如期付款，並經訴外
    人億盛（李文賢）、寶來（檳榔林）、中銀國際要求，所再
    開立抵付12張支票借款中之4張，而上訴人就上開訴外人借
    款之金額、換票過程及系爭支票之真正皆不爭執，被上訴人
    此部分主張之事實，自堪信為真實。
３、上訴人主張被上訴人係以無對價或不以相當之對價取得系爭
    票據之事實，依前開判例所示，自應由上訴人即票據債務人
    就被上訴人係以無對價或無相當對價取得系爭票據負舉證責
    任。查：
(1)、上訴人雖提出被上訴人國稅局財產歸戶資料作為被上訴人無
    財力之佐證，惟被上訴人亦提出被上訴人及其母余碧花之臺
    灣銀行活期存款存摺、彰化銀行活期儲蓄存款資料（含往來
    明細）及被上訴人與余碧花所簽立之本票為據，因之上訴人
    逕以上開國稅局財產歸戶資料作為證明被上訴人無財力之事
    實，尚不足以推定被上訴人係無相當對價取得系爭票據，因
    之，上訴人就此部分之主張，不足採信。
(2)、又「支票乃文義證券及無因證券，證券上之權利義務悉依證
    券上所載文句而決定其效力，從而支票上權利，依支票文義
    而發生，與其基礎之原因關係各自獨立，支票上權利之行使
    不以其原因關係存在為前提，故其原因關係不存在或無效時
    ，執票人仍得依支票文義行使其權利」（最高法院49年台上
    字第334號判例參照）。被上訴人及其母余碧花既已共同簽
    立1750萬元之本票及自96年7月25日起至97年3月30日已取回
    作廢之每月15萬元之本票（見本院卷一第275頁、第302頁至
    第305頁）用以取得系爭四紙票據，依上判例所示，上開本
    票之執票仍可據以行使票據權利，又衡諸常情及一般經驗法
    則，在系爭票據債務未獲清償前，系爭票據債權人即億盛（
    李文賢）、寶來（檳榔林）、中銀國際豈願不顧將來恐無法
    獲得清償之風險，即率將系爭4張支票（原本）交予被上訴
    人之理？是被上訴人抗辯已簽發等價之本票交付原持票人億
    盛（李文賢）、寶來（檳榔林）、中銀國際，始拿回系爭票
    據，已據被上訴人於本院審理時陳述甚詳在卷（見卷第273-
    274頁），被上訴人非無對價或以不相當對價取得系爭票據
    之主張，應可採信。
(三)、被上訴人是否以受讓票據權利的意思取得系爭四張票據？
１、被上訴人取得系爭四紙支票，並非無對價或以不相當對價而
    取得，業已陳述如前四、(二)所載，依票據法第144條準用同
    法第32條第1項規定，空白背書之支票，得依支票之交付轉
    讓之，本件被上訴人既已支付代價，自訴外人處取得系爭四
    紙之票，尚難為渠等之間無轉讓票據權利之意思，上訴人此
    部分亦未提出其他積極證據證明，上訴人之主張，尚不足採
    信。
２、按「本票為流通證券，為保護交易安全，應推定執票人就其
    所持票據有處分之權利，如執票人將本票以背書或交付方法
    讓與他人，受讓人對於執票人是否有權處分不負調查之義務
    」（最高法院73年度台上字第1556號裁判參照）。本件系爭
    四紙支票既係上訴人簽發，用以支付上訴人借款及利息支出
    ，而被上訴人亦非無對價或以不相當對價取得系爭四紙票據
    ，因之，被上訴人本於系爭票據執票人之法律關係，行使票
    據權利，於法自屬有據。
(四)、原持票人億盛（李文賢）、寶來（檳榔林）、中銀國際取得
    系爭四張支票出於暴利，被上訴人是否知情係惡意取得票據
    ？
１、按「票據法第14條所謂以惡意或有重大過失取得票據者，係
    指明知或可得而知轉讓票據之人，就該票據無權處分而仍予
    取得者而言」、「以惡意或有重大過失取得票據者，不得享
    有票據上之權利。無對價或以不相當之對價取得票據者，不
    得享有優於其前手之權利；票據法第14條固定有明文。惟票
    據行為為不要因行為，即不以給付之原因為要素而得成立之
    行為，凡簽名於票據之人，不問原因如何，均須依票據上所
    載文義負責，除執票人取得票據係出於惡意或詐欺者外，發
    票人不得以自己與執票人前手所存抗辯之事由，對抗執票人
    」（最高法院52年度台上字第1987號、49年度台上字第678
    號判例意旨參照）。經查：上訴人主張原執票人億盛（李文
    賢）、寶來（檳榔林）、中銀國際取得系爭票據係因暴利行
    為，而被上訴人乃係原執票人與上訴人借款之窗口，顯知原
    執票人億盛（李文賢）、寶來（檳榔林）、中銀國際之暴利
    行為已違反民法第205條，無請求權，而被上訴人仍自原執
    票人手中取得該票據，顯出於惡意，依法應不得享有票據上
    權利之事實，然經被上訴人否認，依上揭判例意旨所示，惡
    意或有重大過失係指明知或可得而知轉讓票據之人，就該票
    據無權處分而仍予取得者而言，惟本案中原執票人億盛（李
    文賢）、寶來（檳榔林）、中銀國際取得系爭票據皆為上訴
    人前任董事長任內簽發，並係用以借款，後因無法清償，另
    簽立系爭支票四紙換回，上開系爭四紙支付顯係有效票據，
    亦屬合法取得，此已有證人蘇兆鳴於96年12月27日準備程序
    筆錄可稽，自可認定原執票人億盛（李文賢）、寶來（檳榔
    林）、中銀國際有權處分系爭票據，本件尚無票據法第14條
    所謂以惡意或有重大過失取得票據之適用，自足認定，上訴
    人主張被上訴人出於惡意，取得系爭四紙支票，依法應不得
    享有票據上權利之主張，自不足採信。
２、又按「票據法第14條所謂以惡意取得票據者，不得享有票據
    上之權利，係指從無權處分人之手，受讓票據，於受讓當時
    有惡意之情形而言，如從有正當處分權人之手，受讓票據，
    係出於惡意時，亦僅生票據法第13條但書所規定，票據債務
    人得以自己與發票人或執票人之前手間所存抗辯之事由對抗
    執票人而已，尚不生執票人不得享有票據上權利之問題」、
    「超過法定最高限額利率之利息，僅債權人對之無請求權，
    並非約定無效而謂其債權不存在，債務人於利息到期後同意
    滾入原本約定期限清償，就超過限額部分利息言，不啻已為
    任意給付，難謂債權人對此原屬超過限額部分之利息，不能
    為請求」（最高法院67年度台上字第1862號判例、84年度台
    上字第356號裁判參照）。查：
(1)、本件被上訴人既係清償系爭4張支票之票款債務後，始自原
    執票人億盛（李文賢）、寶來（檳榔林）、中銀國際處受讓
    系爭4張支票，及上訴人公司對系爭4張支票亦確已列入上訴
    人公司財務報表中之應付票據項下之情，亦為上訴人所不爭
    執，則被上訴人自非屬無償取得系爭支票。
(2)、又原執票人億盛（李文賢）、寶來（檳榔林）、中銀國際乃
    有權處分系爭4張支票者，則揆諸按票據法第14條所謂以惡
    意或有重大過失取得票據者，係指明知或可得而知轉讓票據
    之人，就該票據無權處分而仍予取得者而言以察，因之，被
    上訴人辯稱亦無惡意取得系爭支票情形，應足採信。
(3)、所謂無對價或以不相當之對價取得票據者，能否享受票據上
    之權利，則須視其前手如何而定，如其前手之權利無瑕疵，
    現有執票人，雖無對價或以不相當之對價取得票據，仍得享
    有同樣之權利（最高法院70年度台上字第1154號判決參照）
    。本件系爭4張支票係由上訴人簽發與原執票人億盛（李文
    賢）、寶來（檳榔林）、中銀國際，用以支付借款及利息，
    為兩造所不爭執，嗣再經原執票人轉讓與被上訴人，因之縱
    使上訴人向原執票人億盛（李文賢）、寶來（檳榔林）、中
    銀國際借款所約定之利率有超過法定利率，惟上訴人既知悉
    又另簽發支票用以支付，且依上開最高法院裁判所示，逾週
    年利率百分之二十之利息之約定，並非無效而謂其債權不存
    在，本件上訴人既於利息到期後同意給付，雖被上訴人知悉
    其借貸過程之情，然被上訴人亦非無對價取得系爭四紙支票
    ，被上訴人支付對價而取得系爭四紙支票，其前手既已合法
    取得，在此前提下，被上訴人雖知悉，但以並非無對價，則
    揆諸前揭說明，並無票據法第13條但書規定之適用，被上訴
    人仍得享有同樣之權利，並無礙其向上訴人請求給付系爭4
    張支票票款之權利。
(4)、此外，上訴人就被上訴人係惡意或無償取得系爭支票，或有
    何得以對抗被上訴人前手之事由對抗被上訴人等情，復無法
    提出其他確切之證據足資證明，或供本院調查以實其說，自
    尚不能採為有利於其之認定（按「票據乃文義證券及無因證
    券，票據上之權利義務，悉依票上所載文義定之，與其基礎
    之原因關係各自獨立，票據上權利之行使，不以其原因關係
    存在為前提，執票人行使票據上權利時，就其基礎之原因關
    係確係有效存在，不負舉證責任。若票據債務人以自己與執
    票人間所存抗辯之事由，對抗執票人，依票據法第十三條規
    定觀之，應由票據債務人就該抗辯事由負舉證之責任。本件
    系爭支票已將應記載之事項載明，完成發票行為，上訴人處
    於得行使票據權利之狀態，則就阻礙其行使票據權利之原因
    關係是否存在之事實，自應由票據債務人即被上訴人舉證證
    明」（最高法院95年度台簡上字第15號裁判參照））。從而
    ，上訴人拒絕負系爭票據債務，尚無可採。
五、綜上所述，本件被上訴人主張上訴人公司因積欠訴外人億盛
    （李文賢）、寶來（檳榔林）、中銀國際借款債務，因被上
    訴人時任上訴人公司前任董事長蘇兆鳴之特別助理，經蘇兆
    鳴指示財務部門簽發附表所示之系爭4紙支票交付予訴外人
    億盛（李文賢）、寶來（檳榔林）、中銀國際為清償；嗣系
    爭四紙支票屆期經提示遭退票，被上訴人遂籌款代為清償，
    並取回系爭4紙支票與退票理由單；被上訴人執有上訴人所
    簽發之系爭4紙支票後，屆期提示無法兌現，一再催索，上
    訴人均置之不理；爰本於票據執票人之法律關係，請求判決
    上訴人應給付被上訴人340萬元，及自如附表所示之利息起
    算日起至清償日止，按年息百分之6計算之利息，為有理由
    ，應予准許。原審判命上訴人如數給付，並依職權宣告假執
    行，經核於法均無不合，應予維持。上訴人上訴意旨指摘原
    判決不當，求予廢棄改判駁回被上訴人在第一審之訴，為無
    理由，應予駁回其上訴。
六、又本件待證事實已臻明確，兩造其餘攻擊防禦方法及舉證，
    對判決之結果已不生影響，爰不一一詳為審酌，附此敘明。
七、據上論結，本件上訴為無理由，依民事訴訟法第436條之1第
    1項、第3項、第449條第1項及第78條，判決如主文。
中    華    民    國    97    年    8    月    26    日
                  民事第二庭    審判長法  官  楊清安
                                      法  官  王獻楠
                                      法  官  曾鴻銘
以上正本證明與原本無異。
民事訴訟法第436條之2對於簡易訴訟程序之第二審裁判，其上訴
利益逾第466條所定之額數者，當事人僅得以其適用法規顯有錯
誤為理由，逕向最高法院提起上訴或抗告。
前項上訴及抗告，除別有規定外，仍適用第 3 編第 2 章第 3 審
程序、第4編抗告程序之規定。
中    華    民    國    97    年    8    月    26    日
                                      書記官  盧昱蓁
┌──┬─────┬───────┬─────┬────┬──────┬───┐
│編號│支票號碼  │發票人        │金額      │發票日  │利息起算日  │年利率│
├──┼─────┼───────┼─────┼────┼──────┼───┤
│ 01 │IX0000000 │中華聯合半導體│ 900,000  │96/4/30 │96/5/1      │6%    │
│    │          │設備製造股份有│          │        │            │      │
│    │          │限公司        │          │        │            │      │
├──┼─────┼───────┼─────┼────┼──────┼───┤
│02  │IX0000000 │同上          │1,500,000 │96/5/8  │96/5/9      │6%    │
├──┼─────┼───────┼─────┼────┼──────┼───┤
│03  │IX0000000 │同上          │ 500,000  │96/4/30 │96/5/10     │6%    │
├──┼─────┼───────┼─────┼────┼──────┼───┤
│04  │IX0000000 │同上          │ 500,000  │96/5/15 │96/5/16     │6%    │
└──┴─────┴───────┴─────┴────┴──────┴───┘


司法院資訊處製作；財團法人民間司法改革基金會備份。
